臺灣高等法院高雄分院刑事判決　　　　　　　　　　九十三年度上訴字第九三號
　　上　訴　人
　　即　被　告　甲○○
　　指定辯護人　本院公設辯護人孫妙岑
右上訴人因殺人未遂等案件，不服臺灣高雄地方法院九十三年度訴字第十號中華民國
九十三年七月二十日第一審判決（起訴案號：臺灣高雄地方法院檢察署九十二年度偵
字第六０四八號），提起上訴，本院判決如左：
      主  文
原判決撤銷。
甲○○殺人未遂，處有期徒刑貳年拾月。
      事  實
一、甲○○患有慢性精神分裂症，呈現思考遲緩並且會出現聽幻覺等現象，對於外界
    事務之判斷能力，較普通人之平均程度顯然減退，為精神耗弱之人，於民國九十
    二年十一月二十六日中午十二時三十分許，在屏東縣屏東市○○路四五Ｏ巷巷口
    附近，與其鄰居乙○○因腳踏車停車問題起爭執，甲○○竟基於殺人之犯意，自
    其家中取出非其所有、刀刃長約十五公分、刀寬約二公分之水果刀一把，自後往
    乙○○後肩頸部刺殺三刀，並口說要讓乙○○死，致乙○○受有右側後頸肩部深
    度穿刺傷併臂神經叢及血管斷裂（３×２．５×１４公分）【即長×寬×深】肩
    胛骨穿刺傷併開放性骨折（２×１×６公分）、左後脛部穿刺傷（３×２×４公
    分）等傷害。甲○○之母陳秀惠見狀，即上前阻擋並委請陳正雄將乙○○送醫急
    救，致未得逞；嗣甲○○隨即為據報前來處理之員警當場查獲，並扣得水果刀、
    刀殼各一支。
二、案經屏東縣警察局屏東分局報請台灣屏東地方法院檢察署檢察官偵查起訴。
      理  由
一、訊據被告甲○○坦承有持刀刺乙○○，惟否認殺人犯意及有說要讓乙○○死，辯
    稱當時只有傷害犯意，並無殺人犯意云云。惟查：
(一)、被告於九十二年十一月二十六日中午十二時三十分許，在屏東縣屏東市○○路四
    五Ｏ巷巷口附近，與其鄰居乙○○因腳踏車停車問題起爭執，竟自其家中取出非
    其所有、刀刃長約十五公分、刀寬約二公分之水果刀一把，往乙○○後肩背部刺
    殺三刀，並口說要讓乙○○死，致乙○○受有右側後頸肩部深度穿刺傷併臂神經
    叢及血管斷裂（３×２．５×１４公分）、左肩胛骨穿刺傷併開放性骨折（２×
    １×６公分）、左後脛部穿刺傷（３×２×４公分）傷害等情，業經證人乙○○
    於原審審理中證述：當時我說要停腳踏車，被告說我的腳踏車放那樣，他怎麼進
    去，我答說應該沒有擋到，如果有擋到，請他自己牽一下就好，他說他要過，我
    的車要牽開讓他過去。之後他就刺我三刀，我被嚇到，還說要讓我死等語（原審
    卷第一一二頁）；證人陳正雄偵查及原審審理中亦證述：我出來時，見到乙○○
    滿身是血，甲○○手拿一把刀，並一直要砍殺乙○○，那時甲○○之母親央求我
    們將乙○○送醫，並把甲○○擋住，在要將乙○○送醫時，甲○○過來對我說，
    叫我不能把乙○○送醫，並說要殺我，我並未看到甲○○殺人之過程，但是有聽
    到甲○○說要讓乙○○死，而且聽到幾次，甲○○的母親要阻擋甲○○時，甲○
    ○對其母親說「如你過來，連你也一起殺」（偵查卷第二六頁至第二七頁、原審
    卷第一一七頁至第一一九頁、第一二一頁）等語綦詳，並有扣案之水果刀一把、
    屏東縣警察局屏東分局扣押筆錄一紙、寶建醫院診斷證明書及中華民國九十三年
    二月二十一日（９３）寶建醫字第三九七二號函各一紙附卷可參（偵查卷第二一
    至第二二頁、警卷第二二頁、第二七頁、本院卷第五一頁），是此部分之事實，
    已臻明確，被告辯稱伊未說要讓乙○○死等，無非卸責之詞，不足採信。
(二)、按殺人罪與傷害罪之區別，本視加害人有無殺意為斷，被害人所受傷害多寡及是
    否為致命部位，雖有時可藉為認定有無殺意之心證，不能據為絕對之標準，然加
    害人之下手情形如何，於審究犯意方面，仍不失為重要參考資料。至行為人之精
    神耗弱乃適用刑法第十九條第二項得減輕其刑與否之問題，若行為時之是否故意
    殺人，仍須就其當時之意識作用審認判斷，最高法院四十七年台上字第六五九號
    判決亦資參照。本件被告持以刺殺告訴人之水果刀，刀刃部分長約十五公分，刀
    寬約五公分、刀峰銳利，有扣案之水果刀一把及照片七紙在卷為佐（偵查卷第二
    一頁至第二二頁）；而人體之肩頸部，有多處動脈及血管匯集，極為脆弱，一旦
    以利刃刺入，極有可能因刺中重要動脈及肺臟，導致人體因大量內出血而死亡等
    情，此為一般人所週知之事，乃被告竟手持上開水果刀刺向被害人肩頸部，致其
    受有右側後頸肩部深度穿刺傷併臂神經叢及血管斷裂（３×２．５×１４公分）
    、左肩胛骨穿刺傷併開放性骨折（２×１×６公分）、左後脛部穿刺傷（３×２
    ×４公分）傷害，有寶建醫院診斷證明書及中華民國九十三年二月二十一日（９
    ３）寶建醫字第三九七二號函各一紙附卷可參（警卷第二七頁、原審卷第五一頁
    ），觀之被告刺殺行為過程，其造成被害人前開部位，傷勢深度分別為十四公分
    、六公分、四公分，足見被告下手力道至猛，當時確有殺人之故意甚明；復參酌
    被告於證人陳秀惠、陳正雄前來阻擋，陳正雄欲將乙○○送醫治療時，其甚且在
    陳正雄背後舉刀，對陳正雄說「如果誰要送帶她去醫院，就要讓誰死」，對陳秀
    惠說「如你過來，連你也一起殺」等情，益見被告殺意之堅，主觀上有置被害人
    於死之決意，灼然甚明。被告辯稱其無殺人之故意云云，顯係卸責之詞，委無可
    採。
(三)、綜上，本件事證明確，被告殺人未遂之犯行，洵堪認定。
二、核被告所為，係犯刑法第二百七十一條第二項、第一項之殺人未遂罪，又被告已
    著手於殺人行為之實行，而未至死亡之結果，為未遂犯，應依刑法第二十六條前
    段之規定減輕其刑。另被告經原審送請屏安醫院鑑定其案發當時之精神狀況是否
    達於心神喪失或精神耗弱之程度，結果認：「本案之被告為一名慢性精神分裂病
    之罹患者，案主之精神狀態長期受疾病之影響，呈現思考遲緩並且會出現幻覺，
    患者因為尚有關係幻想容易將鄰居之言語、動作、眼神認知為衝著他來之敵意表
    現，也因此案主之判斷能力與衝動控制能力也因為疾病而明顯受影響。但是案主
    尚未出現思想與行為被幻覺或是妄想所完全操空之情形。因此案主於案發當時之
    精神狀態，應當是屬於精神耗弱而尚未達到心神喪失之程度」」，有屏安醫院九
    十三年四月二十六日屏安醫字第０００一三三號函附之精神鑑定書一份在卷可參
    （原審卷第九四頁至第九八頁），足認被告行為時係處於精神耗弱之狀態，應依
    刑法第十九條第二項之規定減輕其刑，並依法遞減之。
三、原審為被告論罪科刑之判決，固非無見，惟查刑法第五十五條所謂之牽連犯，必
    須二個以上之行為有方法與結果之關係者，始足構成，亦即必須以犯一罪之方法
    行為犯他罪，或以犯一罪之結果行為犯他罪，方有牽連關係之可言，最高法院七
    十三年台上字第五四四六號著有判例，本件被告係在對乙○○遂行殺人犯行後，
    陳秀惠、陳正雄始趕至要將乙○○送醫時，被告始對陳秀惠、陳正雄為恐嚇之行
    為，故被告對乙○○殺人未遂犯行及對陳秀惠、陳正雄二人之恐嚇犯行，二者間
    並無方法或結果之牽連關係，原審認被告殺人未遂罪與恐嚇危害安全罪間，有方
    法結果之牽連關係，即有未當，被告上訴意旨，以原審量刑過重、及無殺人犯意
    云云，指摘原判決不當，固無足取，惟原判決既有前開可議之處，自應予撤銷改
    判，爰審酌被告僅因停車細故，即持刀刺向被害人乙○○之肩頸部要害，其所為
    對被害人造成危害非小、事後已與被害人達成和解，分期給付三十萬元及其他一
    切犯罪情狀，量處如主文所示之刑。另扣案之水果刀一把及刀殼一支，並非被告
    所有，業據被告供稱：該刀係從家中帶出，非由其購買等語明確（原審卷第一五
    七頁），是依法不得宣告沒收，附此敘明。
四、又被告於本件案發後，已固定就醫接受治療，並對本案之發生深表悔意，表示願
    受科刑之宣告，業經被告於原審審理時供述在卷（原審卷第一六三頁），且審酌
    被告於原審、本院審理時，於審理過程中，就公訴人、辯護人、原審及本院所發
    問之問題，均能理解，並予回答，足見被告已因治療，病情穩定控制，並逐漸恢
    復對外界事理認知之能力，亦瞭解其犯罪行為所致之危害，是公訴人請求併依刑
    法第八十七條第二項，對被告併予宣告保安處分，本院認無此必要，併此敘明。
據上論結，應依刑事訴訟法第三百六十九條第一項前段、第三百六十四條、第二百九
十九條第一項前段、刑法第二百七十一條第二項、第一項、第二十六條前段、第十九
條第二項，判決如主文。
本案經檢察官林應華到庭執行職務。
中      華      民      國    九十三    年      十      月     十四     日
                              臺灣高等法院高雄分院刑事第八庭
                                  審判長法官  洪慶鐘
                                        法官  曾玉英
                                        法官  趙文淵
右正本證明與原本無異。
如不服本判決應於收受本判決後十日內向本院提出上訴書狀，其未述上訴理由者，
並得於提起上訴後十日內向本院補提理由書狀（均須按他造當事人之人數附繕本)「
切勿逕送上級法院」。
                                      書記官  吳新貞
中      華      民      國    九十三    年      十      月     十五     日
附錄：本判決論罪科刑法條：
刑法第二百七十一條第一項
殺人者，處死刑、無期徒刑或十年以上有期徒刑。
